---
title: "Proyecto parte 2"
author: "María Rodríguez"
output:
  pdf_document: default
  html_document:
    code_folding: show
---

# Limpieza de datos

## Librerias a utilizar
```{r message=FALSE, warning=FALSE}
library(tidyverse)
library(readxl)
library(dplyr)
```

# carga de datos
```{r message=FALSE, warning=FALSE}
C2016 <- read_excel("2016.xlsx")
C2017 <- read_excel("2017.xlsx")
C2018 <- read_excel("2018.xlsx")
C2019 <- read_excel("2019.xlsx")
C2020 <- read_excel("2020.xlsx")
C2021 <- read_excel("2021.xlsx")
C2022 <- read_excel("2022.xlsx")
C2023 <- read_excel("2023.xlsx")
C2024 <- read_excel("2024.xlsx")
```

## Se elimina la columna fechaCierreRecepciónOfertas
```{r message=FALSE, warning=FALSE}
C2016 <- C2016 %>% select(-fechaCierreRecepciónOfertas)
C2017 <- C2017 %>% select(-fechaCierreRecepciónOfertas)
C2018 <- C2018 %>% select(-fechaCierreRecepciónOfertas)
C2019 <- C2019 %>% select(-fechaCierreRecepciónOfertas)
C2020 <- C2020 %>% select(-fechaCierreRecepciónOfertas)
C2021 <- C2021 %>% select(-fechaCierreRecepciónOfertas)
C2022 <- C2022 %>% select(-fechaCierreRecepciónOfertas)
C2023 <- C2023 %>% select(-fechaCierreRecepciónOfertas)
C2024 <- C2024 %>% select(-fechaCierreRecepciónOfertas)
```

## Combinar todos los dataframes
```{r message=FALSE, warning=FALSE}
concursos_g <- bind_rows(C2016, C2017, C2018, C2019, C2020, C2021, C2022, C2023,
                         C2024)
```

## Pasar el nombre de las columnas a solo minúsculas
```{r message=FALSE, warning=FALSE}
colnames(concursos_g) <- tolower(colnames(concursos_g))
```

## seleccionar columnas que se van a utilizar
```{r message=FALSE, warning=FALSE}
concursos <- concursos_g %>%
  select(tipodeentidadpadre,tipoentidad,entidadcompradora,modalidad,nombre,categorías)
```

## Eliminar los archivos que ya no se necesitan
```{r message=FALSE, warning=FALSE}
remove(C2016,C2017,C2018,C2019,C2020,C2021,C2022,C2023,C2024)
```

## Convertir todas las columnas no categóricas automáticamente
```{r message=FALSE, warning=FALSE}
concursos <- concursos%>%
  mutate(across(where(is.character), as.factor))
```

## seleccionar un subset
Se realizó un subset con las variables "categorías" y "entidadcompradora"
debido a que tenían demasiados niveles y R no lograba procesarlos.
```{r message=FALSE, warning=FALSE}
concursos_s <- subset(concursos, 
                      categorías %in% c("Salud e insumos hospitalarios",
                                        "Construcción y materiales afines",
                                        "Seguros, fianzas y servicios bancarios",
                                        "Alimentos y semillas",
                                        "Transporte, repuestos y combustibles") &
                        entidadcompradora %in% c("MINISTERIO DE SALUD PÚBLICA",
                                                 "MINISTERIO DE FINANZAS PÚBLICAS",
                                                 "INSTITUTO GUATEMALTECO DE SEGURIDAD SOCIAL -IGSS-",
                                                 "INSTITUTO NACIONAL DE ELECTRIFICACIÓN -INDE",
                                                 "MINISTERIO PÚBLICO")
)

concursos_s <- droplevels(concursos_s)
```

### Se asigna un número a las categorías seleccionadas para mejorar la vista de las gráficas
```{r message=FALSE, warning=FALSE}
concursos_s2 <- concursos_s %>%
  mutate(
    categorias_num = case_when(
      categorías == "Salud e insumos hospitalarios" ~ 1,
      categorías == "Construcción y materiales afines" ~ 2,
      categorías == "Seguros, fianzas y servicios bancarios" ~ 3,
      categorías == "Alimentos y semillas" ~ 4,
      categorías == "Transporte, repuestos y combustibles" ~ 5,
      TRUE ~ NA_integer_  
    ),
    entidad_compradora_num = case_when(
      entidadcompradora == "MINISTERIO DE SALUD PÚBLICA" ~ 1,
      entidadcompradora == "MINISTERIO DE FINANZAS PÚBLICAS" ~ 2,
      entidadcompradora == "INSTITUTO GUATEMALTECO DE SEGURIDAD SOCIAL -IGSS-" ~ 3,
      entidadcompradora == "INSTITUTO NACIONAL DE ELECTRIFICACIÓN -INDE" ~ 4,
      entidadcompradora == "MINISTERIO PÚBLICO" ~ 5,
      TRUE ~ NA_integer_  
    )
  )
```


# ARBOL DE DECISIÓN

## Librerias a utilizar
```{r message=FALSE, warning=FALSE}
library(rpart)
library(rpart.plot)
```

## Arbol 1
Se crea el primer árbol, seleccionando la variable a predecir, las variabls predictoras
y el dataset
```{r message=FALSE, warning=FALSE}
arbol1 <- rpart(categorias_num ~ tipodeentidadpadre + tipoentidad + entidadcompradora,
               data = concursos_s2, method = "class")
```

a continuación se genera la gráfica
```{r message=FALSE, warning=FALSE}
rpart.plot(arbol1, type=2, extra=0, under = TRUE, fallen.leaves = TRUE,
           box.palette = "BuGn", main ="Predicción de categoría", cex = 0.5)
```

se crea un nuevo dataframe que servira para predecir
```{r message=FALSE, warning=FALSE}
categoria <- data.frame(
  tipodeentidadpadre="Sector Público",
  tipoentidad="Administración Central",
  entidadcompradora="MINISTERIO DE SALUD PÚBLICA"
)
```

para predecir se utiliza el arbol y el dataframe creados
```{r message=FALSE, warning=FALSE}
result <- predict(arbol1,categoria, type="class")

result
```

se crea otro dataframe
```{r message=FALSE, warning=FALSE}
categoria1 <- data.frame(
  tipodeentidadpadre="Sector Público",
  tipoentidad="Administración Central",
  entidadcompradora="INSTITUTO NACIONAL DE ELECTRIFICACIÓN -INDE"
)
```

predecir
```{r message=FALSE, warning=FALSE}
result1 <- predict(arbol1,categoria1, type="class")

result1
```

## Arbol 2

Se crea el arbol2
```{r message=FALSE, warning=FALSE}
arbol2 <- rpart(entidad_compradora_num ~ tipodeentidadpadre + tipoentidad +
                  modalidad + categorías, data = concursos_s2, method = "class")
```

Graficar
```{r message=FALSE, warning=FALSE}
rpart.plot(arbol2, type=2, extra=0, under = TRUE, fallen.leaves = TRUE, 
           box.palette = "BuGn", 
           main ="Predicción de entidad compradora", cex = 0.35)
```

nuevo dataframe
```{r message=FALSE, warning=FALSE}
categoria2 <- data.frame(
  tipodeentidadpadre="Sector Público",
  modalidad="Compra Directa con Oferta Electrónica (Art. 43 LCE Inciso b)",
  tipoentidad="Administración Central",
  categorías="Salud e insumos hospitalarios"
)
```

Predecir
```{r message=FALSE, warning=FALSE}
result2 <- predict(arbol2,categoria2, type="class")

result2
```

nuevo dataframe 2
```{r message=FALSE, warning=FALSE}
categoria5 <- data.frame(
  tipodeentidadpadre="Sector Público",
  modalidad="Contrato Abierto (Art. 46 LCE)",
  tipoentidad="Empresas Públicas (Nacionales y Municipales)",
  categorías="Salud e insumos hospitalarios"
)
```

Predecir
```{r message=FALSE, warning=FALSE}
result5 <- predict(arbol2,categoria5, type="class")

result5
```

## Arbol 3

Se crea el arbol3
```{r message=FALSE, warning=FALSE}
arbol3 <- rpart(modalidad ~ tipodeentidadpadre + tipoentidad + entidadcompradora + categorías,
                data = concursos_s2, method = "class")
```

Graficar
```{r message=FALSE, warning=FALSE}
rpart.plot(arbol3, type=2, extra=0, under = TRUE, fallen.leaves = TRUE, 
           box.palette = "BuGn", 
           main ="Predicción de modalidad", cex = 0.35)
```

Crear dataframe
```{r message=FALSE, warning=FALSE}
categoria3 <- data.frame(
  tipodeentidadpadre="Sector Público",
  tipoentidad="Administración Central",
  entidadcompradora="MINISTERIO PÚBLICO",
  categorías="Salud e insumos hospitalarios"
)
```

Predecir
```{r message=FALSE, warning=FALSE}
result3 <- predict(arbol3,categoria3, type="class")

result3
```

Crear dataframe 2
```{r message=FALSE, warning=FALSE}
categoria6 <- data.frame(
  tipodeentidadpadre="Sector Público",
  tipoentidad="Administración Central",
  entidadcompradora="MINISTERIO PÚBLICO",
  categorías="Seguros, fianzas y servicios bancarios"
)
```

Predecir
```{r message=FALSE, warning=FALSE}
result6 <- predict(arbol3,categoria6, type="class")

result6
```

## Arbol 4

crear arbol4
```{r message=FALSE, warning=FALSE}
arbol4 <- rpart( tipoentidad  ~ tipodeentidadpadre + entidadcompradora + modalidad + 
                   categorías,
                data = concursos_s2, method = "class")
```

Graficar
```{r message=FALSE, warning=FALSE}
rpart.plot(arbol4, type=2, extra=0, under = TRUE, fallen.leaves = TRUE, 
           box.palette = "BuGn", 
           main ="Predicción de entidad", cex = 0.4)
```

crear nuevo data frame
```{r message=FALSE, warning=FALSE}
categoria4 <- data.frame(
  tipodeentidadpadre="Sector Público",
  entidadcompradora="INSTITUTO NACIONAL DE ELECTRIFICACIÓN -INDE",
  modalidad="Contrato Abierto (Art. 46 LCE)",
  categorías="Transporte, repuestos y combustibles"
)
```

Predecir
```{r message=FALSE, warning=FALSE}
result4 <- predict(arbol4,categoria4, type="class")

result4
```

crear nuevo data frame 2
```{r message=FALSE, warning=FALSE}
categoria7 <- data.frame(
  tipodeentidadpadre="Sector Público",
  entidadcompradora="MINISTERIO DE SALUD PÚBLICA",
  modalidad="Contrato Abierto (Art. 46 LCE)",
  categorías="Transporte, repuestos y combustibles"
)
```

Predecir
```{r message=FALSE, warning=FALSE}
result7 <- predict(arbol4,categoria7, type="class")

result7
```


# RANDOM FOREST

## Libreria a utilizar
```{r message=FALSE, warning=FALSE}
library(randomForest)
```

## Primeros pasos
Establecer la semilla
```{r message=FALSE, warning=FALSE}
set.seed(200)
```

Reordenar aleatoriamente las filas del dataframe
```{r message=FALSE, warning=FALSE}
concursos_s <- concursos_s[sample(1:nrow(concursos_s)),]
```

Crear un índice para dividir los datos
```{r message=FALSE, warning=FALSE}
index <- sample(1:nrow(concursos_s),0.8*nrow(concursos_s))
```

Crear el conjunto de datos de entrenamiento y el conjunto de datos de prueba
```{r message=FALSE, warning=FALSE}
TRAIN <- concursos_s[index,]
test <- concursos_s[-index,]
```

## Random forest 1

Se crea el primer bosque, seleccionando la variable a predecir, las variabls predictoras
y el dataset
```{r message=FALSE, warning=FALSE}
bosque1 <- randomForest(entidadcompradora ~ tipodeentidadpadre + tipoentidad + 
                          categorías + modalidad,
                        data = TRAIN,
                        ntree = 30
)
```

Se realiza la prueba
```{r message=FALSE, warning=FALSE}
prueba1 <- predict(bosque1,test)
prueba1
```

Se crea el dato nuevo
```{r message=FALSE, warning=FALSE}
dato_nuevo1 <- data.frame(
  tipodeentidadpadre = "Sector Público",
  tipoentidad = "Entidades Descentralizadas, Autónomas y de Seguridad Social",
  categorías = "Salud e insumos hospitalarios",
  modalidad = "Compra Directa con Oferta Electrónica (Art. 43 LCE Inciso b)"
)

str(dato_nuevo1)
```

Convertir las columnas categóricas a factores con los mismos niveles usados en el 
entrenamiento
```{r message=FALSE, warning=FALSE}
levels_tipodeentidadpadre <- levels(TRAIN$tipodeentidadpadre)
levels_tipoentidad <- levels(TRAIN$tipoentidad)
levels_categorias <- levels(TRAIN$categorías)
levels_modalidad <- levels(TRAIN$modalidad)

dato_nuevo1$tipodeentidadpadre <- factor(dato_nuevo1$tipodeentidadpadre, levels = levels_tipodeentidadpadre)
dato_nuevo1$tipoentidad <- factor(dato_nuevo1$tipoentidad, levels = levels_tipoentidad)
dato_nuevo1$categorías <- factor(dato_nuevo1$categorías, levels = levels_categorias)
dato_nuevo1$modalidad <- factor(dato_nuevo1$modalidad, levels = levels_modalidad)
```

Realizar predicción
```{r message=FALSE, warning=FALSE}
prediccion1 <- predict(bosque1, dato_nuevo1)
prediccion1
```

crear otro dato nuevo
```{r message=FALSE, warning=FALSE}
dato_nuevo2 <- data.frame(
  tipodeentidadpadre = "Sector Público",
  tipoentidad = "Administración Central",
  categorías = "Salud e insumos hospitalarios",
  modalidad = "Compra Directa con Oferta Electrónica (Art. 43 LCE Inciso b)"
)
```

Convertir las columnas categóricas a factores con los mismos niveles usados en el 
entrenamiento
```{r message=FALSE, warning=FALSE}
levels_tipodeentidadpadre <- levels(TRAIN$tipodeentidadpadre)
levels_tipoentidad <- levels(TRAIN$tipoentidad)
levels_categorias <- levels(TRAIN$categorías)
levels_modalidad <- levels(TRAIN$modalidad)

dato_nuevo2$tipodeentidadpadre <- factor(dato_nuevo2$tipodeentidadpadre, levels = levels_tipodeentidadpadre)
dato_nuevo2$tipoentidad <- factor(dato_nuevo2$tipoentidad, levels = levels_tipoentidad)
dato_nuevo2$categorías <- factor(dato_nuevo2$categorías, levels = levels_categorias)
dato_nuevo2$modalidad <- factor(dato_nuevo2$modalidad, levels = levels_modalidad)
```

Predicción
```{r message=FALSE, warning=FALSE}
prediccion2 <- predict(bosque1, dato_nuevo2)
prediccion2
```


## Random forest 2

Crear segundo bosque
```{r message=FALSE, warning=FALSE}
bosque2 <- randomForest(tipoentidad  ~ tipodeentidadpadre + entidadcompradora + 
                          modalidad + categorías,
                        data = TRAIN,
                        ntree = 30
)
```

Realizar prueba
```{r message=FALSE, warning=FALSE}
prueba2 <- predict(bosque2,test)
prueba2
```

Crear dato nuevo
```{r message=FALSE, warning=FALSE}
dato_nuevo3 <- data.frame(
  tipodeentidadpadre = "Sector Público",
  entidadcompradora = "INSTITUTO NACIONAL DE ELECTRIFICACIÓN -INDE",
  categorías = "Alimentos y semillas",
  modalidad = "Compra Directa con Oferta Electrónica (Art. 43 LCE Inciso b)"
)
```

Convertir las columnas categóricas a factores con los mismos niveles usados en el 
entrenamiento
```{r message=FALSE, warning=FALSE}
levels_tipodeentidadpadre <- levels(TRAIN$tipodeentidadpadre)
levels_entidadcompradora <- levels(TRAIN$entidadcompradora)
levels_categorias <- levels(TRAIN$categorías)
levels_modalidad <- levels(TRAIN$modalidad)

dato_nuevo3$tipodeentidadpadre <- factor(dato_nuevo3$tipodeentidadpadre, levels = levels_tipodeentidadpadre)
dato_nuevo3$entidadcompradora <- factor(dato_nuevo3$entidadcompradora, 
                                        levels = levels_entidadcompradora)
dato_nuevo3$categorías <- factor(dato_nuevo3$categorías, levels = levels_categorias)
dato_nuevo3$modalidad <- factor(dato_nuevo3$modalidad, levels = levels_modalidad)
```

Predicción
```{r message=FALSE, warning=FALSE}
prediccion3 <- predict(bosque2, dato_nuevo3)
prediccion3
```

Gráfico
```{r message=FALSE, warning=FALSE}
plot(bosque1)
```


Creando otro dato nuevo
```{r message=FALSE, warning=FALSE}
dato_nuevo4 <- data.frame(
  tipodeentidadpadre = "Sector Público",
  entidadcompradora = "MINISTERIO DE FINANZAS PÚBLICAS",
  categorías = "Alimentos y semillas",
  modalidad = "Compra Directa con Oferta Electrónica (Art. 43 LCE Inciso b)"
)
```

Convertir las columnas categóricas a factores con los mismos niveles usados en el 
entrenamiento
```{r message=FALSE, warning=FALSE}
levels_tipodeentidadpadre <- levels(TRAIN$tipodeentidadpadre)
levels_entidadcompradora <- levels(TRAIN$entidadcompradora)
levels_categorias <- levels(TRAIN$categorías)
levels_modalidad <- levels(TRAIN$modalidad)

dato_nuevo4$tipodeentidadpadre <- factor(dato_nuevo4$tipodeentidadpadre, levels = levels_tipodeentidadpadre)
dato_nuevo4$entidadcompradora <- factor(dato_nuevo4$entidadcompradora, 
                                        levels = levels_entidadcompradora)
dato_nuevo4$categorías <- factor(dato_nuevo4$categorías, levels = levels_categorias)
dato_nuevo4$modalidad <- factor(dato_nuevo4$modalidad, levels = levels_modalidad)
```

Predicción
```{r message=FALSE, warning=FALSE}
prediccion4 <- predict(bosque2, dato_nuevo4)
prediccion4

```

Gráfico
```{r message=FALSE, warning=FALSE}
plot(bosque2)
```


Exportar CSV para trabajar redes neuronales en python
```{r}
# Exportar el dataframe a un archivo CSV con codificación UTF-8
write.csv(concursos_s, "concursos.csv", row.names = FALSE, fileEncoding = "UTF-8")
```


















